【裁判字號】    99,軍上,8
【裁判日期】    990923
【裁判案由】    殺人未遂
【裁判全文】
臺灣高等法院臺南分院刑事判決           99年度軍上字第8號
上  訴  人  丁○○
即  被  告
上列上訴人因殺人未遂案件，不服國防部高等軍事法院高雄分院
99年度上訴字第3 號中華民國99年7 月13日第二審判決（起訴案
號：國防部中部地方軍事法院檢察署98年度偵字第45號），提起
上訴，本院判決如下：
    主  文
原判決關於丁○○殺人未遂有罪部分撤銷，發回國防部高等軍事
法院高雄分院。
    理  由
一、本件原判決撤銷第一審依殺人未遂罪（共3 罪）分別判處上
    訴人即被告丁○○有期徒刑10年、6 年、5 年，應執行有期
    徒刑12年之判決；並認被告持刀殺丙○○部分，事證明確，
    仍論以殺人未遂罪，改判有期徒刑8 年；持刀殺乙○○○、
    甲○○部分，認為僅構成傷害罪，改判不受理，並移送臺灣
    臺中地方法院檢察署（此部分未據上訴，已確定在案），固
    非無見。惟查：
  (一)原判決事實欄記載：「... ，被告持刀自大門侵入屋內( 即
    丙○○住處），上樓之際，巧遇聽聞異聲正下樓察看之丙○○，被告迅即持刀靠近，王女除邊跑外，並敲同住2 樓之胞
    兄甲○○之房門大喊『有人要殺我』，被告見狀追上後，即
    以左手勒住王女脖子，右手反向持刀狹持丙○○進入2 樓之
    廁所，並將廁所門反鎖，然後抱住王女坐在馬桶上，在明知
    以上開水果刀猛刺人體頸部等重要部位會致人於死，竟仍基
    於殺害丙○○之犯意，未為任何官語之表示，以左手抬起王
    女下巴，右手持水果刀猛刺丙○○右頸部及上半身等部位多
    刀，致王女受有右側頸部7 公分穿刺傷，深及右頸動脈外、
    右上背2 公分穿刺傷、右腰1 公分穿刺傷、右前臂3 處穿刺
    傷(1公分、1 公分、5 公分) 、左腕2 公分穿刺傷、背部0.
    5 公分穿刺傷、右手屈肌腱及三頭肌斷裂等傷害；期間甲○○除在廁所外勸阻被告『有話好好說』外，複下樓打電話報
    警，及至自己房間尋得木製球棒1 支，作為攔救丙○○之工
    具，隨即將廁所門賜開，甲○○要求被告放開丙○○，被告
    則對其喊叫『你再靠近，我就要殺了丙○○』，雙方對峙扭
    打間，甲○○遭被告所持水果刀揮砍，受有頭皮2 處( 長各
    約5 公分) 、左腰1 處約10公分之穿刺傷，被告亦為甲○○
    所持球棒反擊揮傷，受有右腕部鉤骨閉鎖性骨折、未明示部
    位之指骨或趾骨骨折、手扭傷及拉傷等傷害，丙○○則趁2
    人對峙扭打之際掙脫，自行逃出廁所，... 」（見原判決第
    2 頁），似認被告將丙○○押入廁所後，即直接持刀殺傷丙○○，迨甲○○持球棒踢開廁所門搭救時，丙○○即趁隙掙
    脫並逃離廁所。
    惟判決理由欄卻記載：「被告則於偵、審中自承：98年5 月
    19日因被丙○○的新男友找人毆打，所以覺得很氣憤，才會
    買刀要殺丙○○洩恨，當時是先以左手勒住丙○○脖子，右
    手持刀在前的方式狹持丙○○，甲○○看到後就回房間拿球
    棒要打伊，伊有警告甲○○不要再靠近，否則就要殺了丙○○，那時刀是架在丙○○脖子上，隨即就將丙○○狹持進廁
    所，並把門上鎖，後來甲○○把門踢開，丙○○就想要往外
    跑，伊就拿刀往丙○○上半身揮砍，有刺她也有劃傷她，約
    8 到9 刀，也知道脖子為人體要害等語（原審卷161 頁，本
    院審卷第132 頁，偵卷第13頁)」 等內容（見原判決第7-8
    頁），似又認定被告所供「押丙○○進入廁所後，並非直接
    持刀殺王女，而係甲○○踢開廁所門，丙○○想往外逃跑時
    ，才持刀揮砍王女」等語，為真實可信。顯與上開事實欄所
    認定之犯罪事實，及被害人丙○○、甲○○供述「被告在甲○○踢開廁所門之前，即持刀殺傷丙○○」等證詞（見第一
    審卷第155 頁背面、第157 頁；原判決第8-9 頁）有所出入
    。實則被告於第一審及原審就殺傷丙○○之時間，所供與丙○○、甲○○上開供述大致相符（見第一審卷第162 頁、原
    審卷第132 頁背面），僅曾於偵查中為前開不同之供詞（見
    偵卷一第13頁），原判決僅援用被告該部分供述，作為認定
    被告有殺人故意之依據，自有事實與理由矛盾之違法。
  (二)按「由被告上訴或為被告之利益而上訴者，第二審法院不得
    諭知較重於原審判決之刑。但因原審判決適用法條不當而撤
    銷之者，不在此限」，刑事訴訟法第370 條定有明文（軍事
    審判法第206 條準用）。
    本件第一審判決認定被告犯殺人未遂3 罪，各判處有期徒刑
    10年、6 年、5 年，應執行有期徒刑12年，並未說明3 項不
    同量刑，各係針對被告殺傷乙○○○、丙○○或甲○○3 罪
    中那一罪所量處之刑責，致無法加以區分，原審並據此為撤
    銷第一審判決之理由；然依第一審判決之記載，無論事實或
    理由敘述，均以「乙○○○、丙○○、甲○○」為其先後順
    序（見第一審判決事實欄、理由欄貳編號一、編號二之(二)(三)
    (四)、編號四、理由欄參編號一、編號二），則第一審判決就
    被告持水果刀殺乙○○○、丙○○、甲○○3 人未遂，是否
    依序量處有期徒刑10年、6 年、5 年，即非無究明之必要。
    查第一審判決後，除被告提起上訴外，軍事檢察官亦提起上
    訴，主張被告犯後毫無悔意，強詞奪理，請求從重量刑（見
    原審卷第65頁）。原審若認軍事檢察官之上訴為有理由，第
    一審判決確有輕縱不當之情形，固非不得諭知較重於第一審
    判決之刑，而不受刑事訴訟法第370 條之限制；惟若認為軍
    事檢察官之上訴為無理由，因被告已為其利益而提起上訴，
    則原審自不得再諭知較重於第一審判決之刑。
    經查，原判決量刑之理由僅記載：「爰審酌... 等一切情狀
    ，認公訴人就被告意圖殺害丙○○而未遂之犯行求處有期從
    刑10年，稍嫌過重，認【軍事檢察官上訴請求從重量刑，亦
    無理由】，乃量處如主文所示之刑，以資懲儆。... 」等意
    旨（見原判決第12頁），而就被告持水果刀殺丙○○未遂部
    分，改判有期徒刑8 年，實有違背上開刑事訴訟法第370 條
    規定及判決不載理由或理由矛盾之違法。蓋以(1)、若原審認
    定第一審判決就被告持水果刀殺丙○○未遂部分係判處有期
    徒刑6 年或5 年，則在【認為軍事檢察官上訴請求從重量刑
    為無理由】之情形下，因被告已為其利益而提起上訴，除第
    一審判決有適用法條不當之情形外，自不得諭知較重於第一
    審判決（即6 年或5 年）之刑，否則即有違背不利益變更禁
    止原則，其說明之理由亦屬矛盾；另就認定第一審判決所量
    刑度之依據，未加以說明釐清，亦有未合；(2)、若原審認定
    第一審判決就被告持水果刀殺丙○○未遂部分係判處有期徒
    刑10年，則以上述理由改判被告8 年，固無不當；惟就其認
    定第一審判決量處有期徒刑10年之依據為何，並無片語隻字
    說明，亦有判決不載理由之違法。因事關本件量處被告罪刑
    是否合法之問題，允宜查明，並詳加論述，妥為裁量，以免
    失據。
二、以上或係被告上訴意旨所指摘，或為本院得依職權調查之事
    項，應認原判決仍有撤銷發回更審之原因。
據上論結，應依軍事審判決第206 條第1 項但書，刑事訴訟法第
397 條、第401 條判決如主文。
中    華    民    國    99    年    9     月    23    日
                  刑事第三庭  審判長法  官  陳義仲
                                    法  官  蔡勝雄
                                    法  官  楊清安
以上正本證明與原本無異。
                                    書記官  蔡蘭櫻
中    華    民    國    99    年    9     月    23    日

司法院資訊處製作；財團法人民間司法改革基金會備份。
